臺灣桃園地方法院民事判決　　　　　　　95年度訴字第1095號
原　　　告　甲○○
被　　　告　庚○○
　　　　　　己○○
上 2人共同
訴訟代理人　辛○○
　　　　　　戊○○
上列當事人間租佃爭議事件，本院於民國96年4 月30日言詞辯論
終結，判決如下：
    主      文
被告應將坐落桃園縣桃園市○路段第六二八地號土地，面積四八
○平方公尺返還予原告。
訴訟費用由被告負擔。
    事實及理由
壹、程序方面：
一、按「出租人與承租人間因耕地租佃發生爭議時，應由當地鄉
    （鎮、市、區）公所耕地租佃委員會調解；調解不成立者，
    應由直轄市或縣（市）政府耕地租佃委員會調處；不服調處
    者，由直轄市或縣（市）政府耕地租佃委員會移送該管司法
    機關，司法機關應即迅予處理，並免收裁判費用。」，耕地
    三七五減租條例第26條第1 項定有明文。本件兩造因耕地三
    七五減租條例所定耕地租賃契約是否存續、原告得否收回土
    地等項發生爭執，即屬因耕地租佃而生之爭議，先後經桃園
    縣桃園市公所耕地租佃委員會、桃園縣政府耕地租佃委員會
    調解、調處不成，而由桃園縣政府移送本院審理，應無不合
    。
貳、實體方面
一、原告起訴主張：伊於民國93年11月10日因強制執行之拍賣程
    序而承受坐落桃園縣桃園市○路段第628 地號土地（面積
    480 平方公尺，下稱系爭土地），並於93年12月16日完成移
    轉登記。被告庚○○、己○○2人與系爭土地之前手訂有三
    七五耕地租約（民地中約字第449號），租約期間係自92年1
    月1日至97年12月31日止（以下稱系爭租約）。惟原告於執
    行期間發現系爭土地為他人占有使用中，於移轉登記後之94
    年9月13日至現場張貼公告，其後證人丁○○、丙○○、乙○○出面與原告聯繫，表明該系爭土地由其等分別使用，並
    希望能繼續使用。丁○○、丙○○、乙○○並非系爭土地之
    承租人，足證被告在其承租土地上無耕作，並有放任第三人
    在系爭土地耕作之事實。又自原告取得系爭土地開始，至提
    出租佃爭議之調解程序，被告未曾出面收回土地恢復實際從
    事耕作，顯見被告2人已有廢棄耕作及長達1年以上之期間不
    自任耕作之情形，足認被告之行為已符合耕地三七五減租條
    例第17條第1 項第2 款「放棄耕作權」及同項第4 款「繼續
    1 年不為耕作」之規定，原告自得終止租約請求被告返還系
    爭土地。另鈞院履勘時現場的樹苗是被告履勘前才種的，（
    該部分土地）之前都是證人乙○○在種的等語，並聲明如主
    文所示。
二、被告則以：被告為配合桃園市環線高架交流道及大興西路開
    通，原自住用之農舍及自用農地約2,700 坪被政府徵收，被
    告之農舍既已拆除，被告不得不遷離，致無法就近照顧所餘
    租地；再加上桃園縣地區近年缺水，政府鼓勵農地休耕或轉
    作，因此被告係合法休耕非廢耕。證人丁○○等為非法佔用
    農地，此非法行為應不得為證據用。自被告收到法院拍定通
    知書後，先後共四次親自向原告洽談繳租事宜，但原告拒絕
    收受，並避不見面，又自原告取得土地登記日93年12月16日
    至申請調解，期間不足8 個月，故被告絕無「非因不可抗力
    繼承一年不為耕作」。再者，自從發現原告與佔用人簽切結
    書後，被告已陸續取回被侵占之土地，並重新種果樹、空心
    菜，其中原告提出履勘照片編號1 、3 係被告種值的，原告
    之請求為無理由等語置辯，並聲明：原告之訴駁回。
三、得心證之理由：
  (一)原告主張其於93年11月10日因強制執行拍賣程序而取得系爭
    土地所有權，原告與被告2人訂有系爭租約，其後原告以為
    被告未自任耕作期間達1年以上，主張終止租約返還系爭土
    地一事，申請主管機關調解及調處不成立等事實，為兩造所
    不爭執，並有桃園縣政府耕地租佃委員會調處卷、土地登記
    謄本1份在卷可稽。
    ，並經本院至現場履勘，囑託桃園地政事務所測量
    ，有95年10月12日勘驗測量筆錄及土地複丈成果圖等在卷可
    憑，堪信為真。
  (二)次查，原告主張「被告有非因不可抗力繼續1年以上不為耕
    作」情形，請求被告返還系爭土地等語，則為被告否認，並
    以前詞置辯。是本件應審究者，即為原告上開主張是否可採
    ？茲論述如下：
    (1)承租人應以善良管理人之注意，保管租賃物，租賃物有生
      產力者，並應保持其生產力，民法第432 條第1 項定有明
      文。而耕地租約在租佃期限未屆滿前，非有法定事由，不
      得終止租約，惟如有「非因不可抗力繼續1年不為耕作」
      之情形時，依耕地三七五減租條例第17條第1項第4款規定
      ，自得終止租約。是承租人承租耕地非因不可抗力繼續1
      年不為耕作，不問其不為耕作者，係承租耕地之一部或全
      部，出租人均得依耕地三七五減租條例第17條第1項第4款
      規定終止租約，收回全部耕地（最高法院84年度台上字第
      1856號判例意旨參照）。
    (2)原告主張被告承租之系爭土地，由證人丁○○、丙○○、
      乙○○占有並耕作等情，有其提出94年8月2日系爭土地之
      使用現況照片3 張（見上開調處卷）及原告94年9 月13日
      公告照片3 張、上開證人出具之切結書3 份（見本院卷第
      17至21頁）在卷可稽。又證人丁○○本院於95年10月12日
      履勘現場時證稱：「我母親以前於84年、85年間就有耕種
      地瓜葉、青菜。原告通知我們後，就慢慢減少使用面積，
      以前使用並沒有經過原來的佃農或地主同意，當時也不知
      道是誰，我母親過世後，就由我來耕種」等語（見本院卷
      第33頁95年10月12日勘驗測量筆錄），證人乙○○同日亦
      證稱：「我有在上面種20幾年，種南瓜、蔬菜、胡瓜、花
      生，面向土地公廟右手邊目前耕地上有樹苗，樹苗是1 、
      2 天才種上去，樹苗是誰種的，我不知道，我在附近還有
      種菜，所以我知道這1 、2 天有人種樹苗。我耕作時沒有
      經過所有權人或使用權人同意」等語（見本院卷第34頁同
      日筆錄），證人丙○○同日證稱：「中間靠左邊的地點，
      我約從十年前開始種菜，之前為隔壁鄰居有搭棚種絲瓜，
      後來他不要耕種由我來種。耕作時我不曉得地主為誰，也
      沒有人來告知過。耕作這十年每年都有耕作，每次收割後
      約休耕1 個月左右」等語（見本院卷第35頁同日筆錄）。
      被告對上開證人之陳述並不爭執，足見證人所述屬實。另
      本院並當場指示桃園地政事務所測量人員依證人指明之範
      圍測量證人丁○○、丙○○當時仍占用或證人乙○○先前
      占用，惟履勘時剛種植果樹之範圍及面積，此有該所製作
      之土地複丈成果圖及原告拍攝之現場照片4 張在卷可憑（
      本院卷第48至51頁）。依上開複丈成果圖顯示及證人之陳
      述，系爭土地面積將近8 成（373 平方公尺／480 平方公
      尺）分別由證人等（或其等之前手）占有耕作10餘年以上
      ，直到本院履勘前數日方由被告（被告之主張）在證人乙○○原占用之部分（即複丈成果圖Ａ部分）種植果樹。從
      而，原告主張被告對系爭土地確有不自任耕作任由他人在
      其上耕作時間達1 年以上之事實，即屬可採。
    (3)被告雖抗辯其係因缺水，政府鼓勵休耕等因素而未耕作，
      並非廢耕云云，並提出92年、93年、95年停灌公告為證（
      本卷56至59頁）。惟系爭土地固在台灣省桃園農田水利會
      公告為93年1 期作及95年1 期作之停灌補償區域內，惟系
      爭土地之所有權人或佃租人均未申請停灌補償等情，台灣
      省桃園農田水利會96年3 月8 日桃農水管字第0960002260
      號函可稽（本院卷第76頁），被告等如確係有意耕作，惟
      因缺水而休耕，何以未曾申請停灌補償。再者，依證人乙○○、丁○○、丙○○等人上開所述其等在系爭土地上耕
      作長達10年以上，且從未遭他人告知係無權占有，可見被
      告非但無耕作之舉動，甚至連耕作之意思均無，其依上開
      停灌公告主張其未耕作有正當理由云云，已不足採。又按
      一般經法則，休耕之主要目的，乃在維護地利、休養生息
      、避免土地過渡利用，故政府對於休耕採取獎勵及補貼之
      政策，然非放任農民土地荒蕪，因此在休耕期間，應有種
      植綠肥或翻耕之行為，而休耕亦以一年一期為原則，如有
      一期休耕，另一期則應恢復耕作。查系爭土地固然於93年
      間1 期屬停灌區域內之土地，惟自當年2 期起至隔年（即
      94 年） 全年，系爭土地未再被公告為停灌區域，而被告
      於此1 年半之期間仍未有耕作之事實，此明顯與前述休耕
      之目的及內容不符，可知系爭土地乃遭被告閒置未為耕作
      ，被告抗辯並無不為耕作情形或有不可抗力云云，實無可
      採。
    (4)至於被告於最後言詞辯論期日提出94年9 月14日（桑椹）
      收據影本1 紙，主張其於94年9 月14日有耕作之事實云云
      。惟被告於最後言詞辯論期日前均未曾主張上開事實，即
      便其等於95年10月25日提出之答辯狀，亦僅提出95年8 月
      1 日之收據及現場照片2 張，並主張其等於當時已翻耕3
      分之1 土地（即上開證人乙○○占用部分）之事實，亦未
      主張94年9 月14日有耕作之事實；再者，其主張與證人乙○○上開陳述，亦不相符。是被告是否曾在94年9 月間在
      系爭土地上耕作（種植上開桑椹），殊堪質疑。況且，訴
      外人簡木水於其與原告另案租佃爭議事件（本院95訴字第
      1054號、台灣高等法院95年度上字第918 號）中，亦曾於
      台灣高等法院審理時提出1 紙「12棵桑椹」之收據，並主
      張：（上訴人簡木水）曾於94年9 月14日委由辛○○（即
      本件被告之共同訴訟代理人）、簡長順種植桑椹，再於95
      年8 月1 日種檸檬樹」等語（見本院卷第84頁，上開台灣
      高等法院判決影本事實及理由欄第六項第(二)點第7 目）。
      查訴外人簡木水另案主張之兩次種植日期與本件被告均相
      同，甚至其所謂「94年9 月14日」種植之樹種（桑椹）、
      數目（12棵）均相同，其間未免存有蹊蹺（因上開訴外人
      簡木水案卷並未調到，故無法判斷其收據與本件被告提出
      之94年9 月14日「桑椹」是否收據同一）。是被告主張其
      於94年9 月14日亦有耕作一節，亦非可採。本件被告既未
      能舉證證明其等有何不可抗力之情事而不能耕作，則原告
      主張被告有耕地三七五減租條例第17條第1 項第4 款規定
      之情事，原告可得終止本件耕地租約，即無不合。
    (5)被告有非因不可抗力而繼續不為耕作達1 年以上之事實，
      原告依據耕地三七五減租條例第17條第1 項第4 款規定，
      得終止租賃契約，且原告已於94年12月22日、95年1 月18
      日及95年6 月30日，即兩造在桃園縣桃園市公所耕地租佃
      委員會、桃園縣政府耕地租佃委員會調解、調處時，對被
      告為終止系爭租約之意思表示，此有桃園市耕地租佃委員
      會調解程序筆錄、桃園縣政府耕地租佃委員會調處程序筆
      錄附於桃園縣政府耕地租佃委員會調處卷宗可稽。原告既
      已依法向被告二人終止系爭租約，應認兩造間系爭土地租
      賃契約關係已於94年12月22日為終止租賃契約意思表示時
      終止。系爭租約既經原告合法終止，被告即負有返還租賃
      物之義務，故原告基於上揭法律規定，請求被告交還系爭
      土地一筆，即無不合，應予准許。
  (三)兩造就本件訴訟所涉及之其他爭點，及所涉及之其他攻擊防
    禦方法，均於本件判決之結果不生影響，故不一一論列，併
    此敘明。
四、據上論結，本件原告之訴為有理由，依民事訴訟法第78 條
    、第85條第1項，判決如主文。
中　　華　　民　　國　　96　　年　　5 　　月　　14　　日
                  民事第二庭法　官　潘進順
以上正本係照原本作成。
如對本判決上訴，須於判決送達後20日內向本院提出上訴狀。
中　　華　　民　　國　　96　　年　　5 　　月　　15　　日
                            書記官　黃進傑
